【裁判字號】    98,交抗,585
【裁判日期】    980827
【裁判案由】    聲明異議
【裁判全文】
臺灣高等法院高雄分院刑事裁定         98年度交抗字第585號
抗  告  人  交通部公路總局高雄區監理所
代  表  人  劉育麟
異  議  人
即受處分人  甲○○
上列抗告人因受處分人違反道路交通管理處罰條例聲明異議案件
，不服臺灣高雄地方法院中華民國98年7 月15日裁定（98年度交
聲字第1913號），提起抗告，本院裁定如下：
    主  文
抗告駁回。
    理  由
一、抗告意旨略以：抗告意旨略以：按「一行為同時觸犯刑事法
    律及違反行政法上義務規定者，依刑事法律處罰之。但其行
    為應處以其他種類行政罰或得沒入之物而未經法院宣告沒收
    者，亦得裁處之。」固為94年2 月5 日公佈之行政罰法第26
    條第1 項所明定；惟緩起訴乃附條件的不起訴處分，屬不起
    訴處分的一種，且刑事案件經檢察官為緩起訴處分確定者同
    不起訴處分確定，此觀諸刑事訴訟法第256 條、第260 條規
    定自明。而檢察官為緩起訴處分時，依刑事訴訟法第253 條
    之2 第1 項規定，對被告所為之指示及課予之負擔，係一種
    特殊的處遇措施，並非刑罰，是該行為自得依違反行政法上
    義務規定裁處之（行政罰法第26條第2 項規定參照）。另有
    關「一行為同時觸犯刑事法律及違反行政法上義務規定，經
    檢察官依刑事訴訟法第253 條之1 為緩起訴處分後，行政機
    關得否就該違反行政法上義務再處以行政罰」之事項，法務
    部行政罰法諮詢小組第一次會議紀錄「緩起訴者乃附條件的
    不起訴處分，亦即是不起訴的一種，觀諸刑事訴訟法第256
    條規定自明，既為不起訴即依不起訴處理。檢察官為緩起訴
    處分時依刑事訴訟法第253 條之2 第1 項規定對被告所為之
    指示及課予之負擔，係一種特殊的處遇措施，並非刑罰。因
    此，刑事案件經檢察官為緩起訴處分確定後，宜視同不起訴
    處分確定，依行政罰法第26條第2 項規定，得依違反行政法
    上義務規定裁處之。」作成結論函釋。刑事訴訟法第253 條
    之2 第1 項第4 款之緩起訴處分，其雖產生未經裁判即終局
    處理案件之實質效果，惟仍非「有罪判決」，更遑論是否為
    「罰金」，道路交通管理處罰條例第35條第8 項規定之「罰
    金」抵繳違規罰鍰之性質宜以刑法第33條所定刑名「罰金」
    為限，依上開條款所為之緩起訴之情形非刑法第33條所定之
    刑名，應無其適用。本件異議人因違反刑事法律，經臺灣高
    雄地方法院檢察署以96年度偵字第14499 號案件為緩起訴處
    分，依上開規定及函釋，自應有行政罰法第26條第2 項規定
    之適用。則原裁定與法令尚有未恰，為此提起抗告，請求將
    原裁定此部分予以撤銷云云。
二、原審以：(一)原處分意旨略以：異議人即受處分人甲○○於民
    國（下同）96年4 月26日下午19時4 分許，酒後駕駛車牌號
    碼E4-1419 號自小客車，在高雄縣大寮鄉○○路與光明路口
    ，因有汽車駕駛人酒精濃度超過標準（每公升0.55以上）之
    違規事實，爰依道路交通管理處罰條例第35條第1 項第1 款
    規定，裁處受處分人罰鍰新臺幣（下同）49,500元，及施以
    道安講習等情。(二)聲明異議意旨則以：異議人前揭酒後駕車
    交通違規行為，業經業經臺灣高雄地方法院檢察署檢察官認
    係犯刑法第185 條之3 之酒後不能安全駕駛動力交通罪，而
    以96年度偵字第14499 號為緩起訴處分確定，並已支付20,0
    00元予財團法人伊甸社會福利基金會。詎原處分機關就同一
    酒後駕車行為仍為裁處罰鍰49,500元，有違行政罰法第26條
    第1 項一罪不二罰之規定，爰請求撤銷原處分等語。(三)按汽
    車駕駛人，駕駛汽車經測試檢定酒精濃度超過規定標準者，
    處15,000元以上60,000元以下罰鍰，並當場移置保管該汽車
    及吊扣其駕駛執照1 年；又汽車駕駛人，有第35條第1 項規
    定之情形，應接受道路交通安全講習。道路交通管理處罰條
    例第35條第1 項第1 款、第24條第1 項第2 款固有明文。惟
    按「一行為同時觸犯刑事法律及違反行政法上義務規定者，
    依刑事法律處罰之。但其行為應處以其他種類行政罰或得沒
    入之物而未經法院宣告沒收者，亦得裁處之。前項行為如經
    不起訴處分或為無罪、免訴、不受理、不付審理之裁判確定
    者，得依違反行政法上義務規定裁處之」，行政罰法第26條
    亦明文規定，明揭同一行為不受行政及刑事之雙重處罰即「
    一事不二罰」之原則。前揭道路交通管理處罰條例第35條第
    1 項第1 款規定之處罰內容，係針對行為人違反行政法上義
    務規定之行政罰，且該條例關於一行為同時觸犯刑事法律及
    違反行政法上義務規定者，並無特別規定，倘汽車駕駛人以
    單一酒後駕駛汽車行為，經測試酒精濃度超過規定標準，而
    同時涉有刑法第185 條之3 公共危險罪嫌時，道路交通管理
    處罰機關除有行政罰法第26條第1 項但書得處以其他種類行
    政罰者之情形，而得裁處其他種類行政罰外，關於罰鍰部分
    ，應依行政罰法第26條及道路交通管理處罰條例第10條規定
    移送地方法院檢察署處理。且該酒後駕駛汽車之行為，除移
    送後有行政罰法第26條第2 項所定經「不起訴處分」或為「
    無罪」、「免訴」、「不受理」、「不付審理」之裁判確定
    等情形，得再依違反行政法上義務規定裁處之外，不得逕依
    道路交通管理處罰條例第35條第1 項第1 款規定裁處行為人
    罰鍰之行政罰，以符行政罰法第26條一事不二罰之規定。(四)
    次按觸犯刑事法律之犯罪行為，除得經檢察官之起訴，並由
    法院審理後，為有罪科刑、無罪、免訴、不受理、不付審理
    之裁判外，如檢察官認該行為所涉為死刑、無期徒刑或最輕
    本刑3 年以上有期徒刑以外之罪，於參酌刑法第57條所列事
    項及公共利益之維護，認以緩起訴為適當者，得定1 年以上
    3 年以下之緩起訴期間為緩起訴處分，並同時命被告為一定
    之金錢給付，因該金錢給付係附隨於緩起訴處分之負擔，性
    質上雖非刑罰，惟就被告而言，仍不無被強制剝奪財產權之
    性質，仍屬其為犯罪所付出之代價，其於刑事訴訟程序中由
    檢察官命被告支付一定金額，乃剝奪其財產權之處罰，雖與
    刑法中罰金刑有異，無須經法院判決，應認仍屬被告犯罪，
    依刑事法律所為之處罰。而屬行政罰法第26條規定：「一行
    為同時觸犯刑事法律及違反行政法上義務規定者，依刑事法
    律處罰之」，所稱之「依刑事法律處罰之」。是以，緩起訴
    之被告依檢察官緩起訴處分命令，向國庫、公益團體繳納捐
    款，係履行檢察官為緩起訴處分命令，與受刑事處罰無異，
    自不應再受行政裁罰。(五)經查：1.本件異議人於前揭時、地
    因酒後駕車且呼氣酒精濃度高達0.62MG＼L ，違反道路交通
    管理處罰條例第35條第1 項第1 款規定，經員警當場掣單舉
    發，復經臺灣高雄地方法院檢察署檢察官偵查後，以96年度
    偵字第14499 號為緩起訴處分，緩起訴期間為2 年，並須支
    付20,000元予財團法人伊甸社會福利基金會高雄台灣更生保
    護會高雄市分事所，且經檢察官依職權送再議後，經台灣高
    等法院高雄分院檢察署檢察長於96年6 月20日駁回再議確定
    ，此有高雄市警察局舉發違反道路交通管理事件通知單、高
    雄市政府交通局違反道路交通管理事件裁決書及上開緩起訴
    處分在卷可稽，則異議人酒後駕車之行為同時觸犯刑法及違
    反行政義務，並經檢察官緩起訴處分確定，衡以緩起訴處分
    命令，與受刑事處罰無異，異議人於緩起訴處分所支付之捐
    款，解釋上應屬道路交通管理處罰條例第35條第8 項所規定
    之罰金，故異議人依緩起訴處分命令繳納之捐款部分，自不
    應再受行政裁罰。2.惟依道路交通管理處罰條例第35條第8
    項規定，汽車駕駛人有違反同條第1 項規定，同時違反刑事
    法律者，經裁判確定處以罰金低於本條例第92條第3 項所定
    最低罰鍰基準規定者，應依本條例裁決繳納不足最低罰鍰之
    部分。依違反道路交通管理事件統一裁罰基準表之規定，小
    型車駕駛人駕駛人違反處罰條例第35條第1 項第1 款之規定
    ，其吐氣所含酒精濃度超過每公升0.55毫克以上者，應裁處
    之最低罰鍰為49,500元。異議人所支付之緩起訴處分金為20
    ,000 元 ，尚未達道路交通管理處罰條例第92條第3 項所訂
    最低罰鍰基準規定，則依上開道路交通管理處罰條例第35條
    第8 項規定，須裁決異議人繳納不足最低罰鍰之部分即29,5
    00元（49,500-20,000 ＝29,500），始為適法。原處分機關
    逕以異議人酒精濃度超過規定標準駕車，對其裁處罰鍰超過
    29,500元，尚有未洽。3.綜上，原處分裁處異議人罰鍰49,5
    00元，其中29,500元部分，於法有據，異議並無理由，應予
    駁回；超過29,500元部分，則異議有理由，應予撤銷，並就
    撤銷部分為不罰之諭知等情。
三、本院查：
  (一)按於94年2 月5 日公布，並自95年2 月5 日施行之行政罰法
    第26條第1 項規定：「一行為同時觸犯刑事法律及違反行政
    法上義務規定者，依刑事法律處罰之。但其行為應處以其他
    種類行政罰或得沒入之物而未經法院宣告沒收者，亦得裁處
    之」；再按於94年12月28日修正公布，並自95年7 月1 日施
    行之道路交通管理處罰條例第35條第8 項規定；「……前項
    （指有酒精濃度超過規定標準而駕駛車輛等情形）汽車駕駛
    人，經裁判確定處以罰金低於本條例第92條第3 項所訂最低
    罰鍰基準規定者，應依本條例裁決繳納不足最低罰鍰之部分
    」。參諸上開條文之規定，可認道路交通管理處罰條例第35
    條第8 項，為行政罰法第26條第1 項之特別規定。再按被告
    所犯為死刑、無期徒刑或最輕本刑3 年以上有期徒刑以外之
    罪，檢察官參酌刑法第57條所列事項及公共利益之維護，認
    以緩起訴為適當者，得定1 年以上3 年以下之緩起訴期間為
    緩起訴處分，刑事訴訟法第253 條之1 定有明文，又依同法
    第253 條之2 第1 項規定，檢察官為緩起訴處分者，得課被
    告予一定之負擔或指示，其中緩起訴之被告若依檢察官緩起
    訴處分命令，向公益團體繳納捐款，即係履行檢察官為緩起
    訴處分命令，該等金錢給付，並得為民事強制執行名義，受
    處分人因上開緩起訴處分而剝奪其財產權，主觀上前揭金錢
    給付義務亦具有強制性、懲罰性，雖不若易科罰金係以支付
    金錢作為自由刑之替代，惟經由緩起訴處分條件之履行使其
    免於遭檢察官發動起訴程序，仍具有替代刑罰之效果，實質
    上應屬於行政罰法第26條第1 項所稱之「刑事法律處罰」，
    而有行政罰法第26條第1 項「一事不二罰」規定之適用。則
    修正後道路交通管理處罰條例第35條第8 項所規定之罰金，
    解釋上亦應包括依檢察官處分命令，而向公益團體繳納捐款
    在內。故受處分人既依檢察官之緩起訴處分命令，向公益團
    體繳納捐款，即係履行檢察官為緩起訴處分命令，與受刑事
    處罰無異。
  (二)抗告人雖以緩起訴者乃附條件的不起訴處分，亦即是不起訴
    的1 種云云，認經檢察官為緩起訴處分後，依行政罰法第26
    條第2 項之規定，得依違反行政法上義務規定裁處之。惟按
    行政罰法第26條第2 項既已明文規定：「前項行為如經不起
    訴處分或為無罪、免訴、不受理、不付審理之裁判確定者，
    得依違反行政法上義務規定裁處之。」，既已明文規定限於
    「經不起訴處分或為無罪、免訴、不受理、不付審理之裁判
    確定」，始得裁處，自不包括緩起訴處分在內。按「不起訴
    處分」與「緩起訴處分」在名稱上不同，法律效果亦異，縱
    經解釋為「緩起訴者乃附條件的不起訴處分」，亦僅是就其
    法律效果予以解釋，2 者基本上性質仍有不同，不可不辨。
    本件抗告人擴張解釋，將緩起訴處分誤為不起訴處分予以裁
    處，顯然誤用法律。
  (三)本件受處分人甲○○於前揭時、地因酒後駕車且呼氣酒精濃
    度高達0.62MG＼L ，違反道路交通管理處罰條例第35條第1
    項第1 款規定，經員警當場掣單舉發，復經臺灣高雄地方法
    院檢察署檢察官偵查後，以96年度偵字第14499 號為緩起訴
    處分，緩起訴期間為2 年，並須支付20,000元予財團法人伊
    甸社會福利基金會高雄台灣更生保護會高雄市分事所，且經
    檢察官依職權送再議後，經台灣高等法院高雄分院檢察署檢
    察長於96年6 月20日駁回再議確定，此有高雄市警察局舉發
    違反道路交通管理事件通知單、高雄市政府交通局違反道路
    交通管理事件裁決書及上開緩起訴處分在卷可稽，而依違反
    道路交通管理事件統一裁罰基準表之規定，小型車駕駛人駕
    駛人違反處罰條例第35條第1 項第1 款之規定，其吐氣所含
    酒精濃度超過每公升0.55毫克以上者，應裁處之最低罰鍰為
    49,500元。本件受處分人所支付之緩起訴處分金為20,000元
    ，尚未達道路交通管理處罰條例第92條第3 項所訂最低罰鍰
    基準規定，則依上開道路交通管理處罰條例第35條第8 項規
    定，須裁決異議人繳納不足最低罰鍰之部分即29,500元（49
    ,500-20,000 ＝29,500），始為適法。
  (四)抗告人即原處分機關仍依道路交通管理處罰條例第1 項第1
    款規定，裁決受處分人甲○○罰鍰49,500元，而未扣除受處
    分人已繳納之2 萬元，其逾此金額之部分，於法即有未合。
    原審裁定因而將抗告人所處罰鍰超過2 萬9 千5 百元部分予
    以撤銷，而就撤銷部分，另為受處分人不罰之諭知，於法並
    無不合，抗告人之抗告為無理由，應予駁回。至於原裁定關
    於「其他異議駁回」部分，因抗告人及受處分均未對此部分
    提起抗告，而業已確定，併此敘明。
據上論結，應依道路交通案件處理辦法第26條，刑事訴訟法第41
2 條，裁定如主文。
中    華    民    國    98    年    8     月    27    日
                  刑事第五庭    審判長法  官  曾永宗
                                      法  官  王伯文
                                      法  官  任森銓
以上正本證明與原本無異。
不得再抗告。
中    華    民    國    98    年    8     月    27    日
                                      書記官  廖素珍


司法院資訊處製作；財團法人民間司法改革基金會備份。
